【裁判字號】    90,重上更(三),251
【裁判日期】    900927
【裁判案由】    偽造有價證券等
【裁判全文】
臺灣高等法院臺南分院刑事判決          九十年度重上更(三)字第二五一號    Ｇ
      上  訴  人
      即  被  告  甲○○即呂甲.
      指定辯護人  本院公設辯護人  乙  ○  ○
右上訴人因偽造有價證券等案件，不服臺灣嘉義地方法院八十四年度訴字第二九四號
中華民國八十五年五月九日第一審判決（起訴案號：臺灣嘉義地方法院檢察署八十三
年度偵字第三○○一號、第三五三六號），提起上訴，經本院判決後，由最高法院第
三次發回更審，本院判決如左：
      主      文
原判決撤銷。
甲○○意圖供行使之用，而偽造有價證券，處有期徒刑年伍月。附表一之本票均沒
收。
      事      實
一、丙○○因生意週轉需要，曾向甲○○借用其夫呂正雄所有，付款人為嘉義市第四
    信用合作社之支票多紙，而借用支票同時，並由甲○○開具本票填寫日期、金額
    ，由丙○○簽名或捺印於其上後，交付甲○○收執以為憑證，而支票屆期，丙○
    ○均持現金交付甲○○繳納支票款項，詎甲○○藉此機會，竟於不詳時間、地點
    ，為圖供行使之用，而同時偽造丙○○之署押，偽造附表一編號(1)、(2)之本票二
    紙，另明知附表二編號(1)、(2)、(3)、(4)、(5)、(6)之本票款項，丙○○均已清償，
    僅未及取回，竟基於概括之犯意，意圖為自己不法之所有，分持附表二編號(5)、
    (6)之本票（並亦持附表一之本票二紙，惟被告行使附表一之本票目的即在取得票
    面價值之對價），及附表二編號(1)、(2)、(3)、(4)之本票，於八十二年十二月間某
    日及八十三年五月間某日，連續二度各向臺灣嘉義地方法院聲請裁定准許強制執
    行，致該院不知情之承辦法官陷於錯誤，均因之而登載於其等職務上製作之該院
    八十二年度票字第一五九一號、八十三年度票字第六九二號准許該本票金額及利
    息得為強制執行，足以生損害於丙○○及法院裁判之正確性。旋甲○○並持上開
    裁定向該院民事執行處聲請對丙○○強制執行，經同院以八十三年度執字第一九
    三、第六五四號受理而查封丙○○之財產，嗣因丙○○向臺灣嘉義地方法院檢察
    署提出告訴甲○○涉有詐欺及偽造有價證券等案件，甲○○始撤回上開強制執行
    ，致未能拍賣丙○○之財產而詐得價金。
二、案經丙○○訴請台灣嘉義地方法院檢察署檢察官偵查起訴。
      理      由
一、訊據上訴人即被告甲○○固坦承確持有附表一、二之本票經向原審法院取得本票
    裁定後，並進而聲請強制執行，其後並撤回上開強制執行之聲請等情不諱，惟矢
    口否認有何詐欺及偽造有價證券之行為，辯稱上開附表一之本票均係丙○○所簽
    名，且附表一、二之本票均係告訴人丙○○向伊借用現金新台幣（下同）八十餘
    萬元時所交付，惟丙○○均尚未還款所以本票才留在伊處，伊才持向法院聲請查
    封，後來因丙○○之不動產已設定抵押權，若被拍賣後，不足清償伊之債權，才
    撤回強制執行之聲請云云。
二、惟查：
（一）右揭事實，已據告訴人丙○○迭於歷次偵、審中指訴甚詳。何況如附表一、二
      所示之本票其面額總計固高達八十九萬二千二百九十九元，且上述本票其發票
      、到期日之日期記載日期於八十一年底，迄至八十二年底，其間經歷長達八個
      月，茍告訴人丙○○確曾於其間開立本票為借款之憑據而事後又未歸還，則被
      告甲○○豈會任令告訴人丙○○續為同一方式借款？顯然被告甲○○所辯，已
      與常情不合。
（二）經檢察官向嘉義市第四信用合作社調取呂正雄簽發發票日為八十二年期間，而
      由丙○○背書之支票（經告訴人丙○○表示此係伊向被告甲○○借用呂正雄支
      票而轉讓他人），共計有十七張，金額總計七十五萬八千四百元，有呂正雄簽
      立之支票十七張在卷可稽（見三○○一號偵查卷第一一二頁證物袋），而上開
      支票均未遭退票，足證丙○○確實均有按期將支票款項交予被告甲○○，否則
      被告甲○○當不可能持續將其夫呂正雄之支票繼續借予被告丙○○使用多達十
      七張之鉅。因之，以告訴人丙○○於八十二年所借用之支票款項，即七十五萬
      八千四百元均已清償，何以如附表一、二所示同一年度以本票為借款之憑據之
      借款金額均未清償，此亦甚屬可疑。
（三）觀之檢察官向信用合作社調取之支票，其上所載票據金額多僅為數萬元
      ，甚至有少至一萬餘元者，而告訴人丙○○猶會向被告甲○○調借支票使用，
      足見告訴人丙○○當時資財並非豐盛，甚至謂之窘困亦不為過，斯有此情，而
      被告甲○○當對此知之甚詳；然細繹扣案被告甲○○所提出之本票（票號六一
      九六七號、六一九七一號、七六二二七號、七六二二八號、七六二二九號、七
      六二三○號、七六二五○號、三二八九○八號）八紙（附於臺灣嘉義地方法院
      檢察署八十三年度偵字第三○○一號卷宗內證物袋），以及附表一、二之本票
      等物觀察，上開本票所載票據發票日或到期日之時間與前開支票之發票日時間
      約略相近，然本票面額卻動輒為十餘萬元之數，以被告甲○○知悉告訴人之經
      濟情況，豈會一方面代告訴人調借支票，他方面又借款予告訴人？況且，又豈
      有在其所謂以本票為擔保之債權未清償下，又會陸續調借支票予告訴人使用之
      理？足見被告甲○○所辯情節，殊不可信；反之，告訴人所稱上開如附表二及
      被告甲○○所提出之本票（票號六一九六七號、六一九七一號、七六二二八號
      、七六二二九號、七六二三○號、七六二五○號、等均係其於借用支票時，所
      開具之擔保品，並非另外之借款等語，與實情相符，堪足相信。
（四）附表一、二之本票，發票日同為八十二年五月五日者，有附表一編號(1)及附表
      二編號(4)二紙，而其上面額總計為十八萬六千九百零九元；甚至到期日為八十
      二年八月十五日之本票，有附表一編號(2)及附表二編號(5)二紙，其面額更高達
      二十七萬元，以上開金額數目均非在少，是否被告竟會在明知告訴人已無資力
      之情形下，猶會在告訴人調借支票之同時又借予告訴人如此龐大數目之款項，
      亦甚可疑。
（五）更有甚者，上開發票日同為八十二年五月五日之如附表一編號(1)及附表二編號
      (4)，其上發票人丙○○之簽名竟又不同（有關筆跡鑑定，後詳）？凡此種種，
      均可見被告甲○○所辯多有疑問。
（六）雖然，被告甲○○之前審選任辯護人辯稱依清償債務之前審常態，告訴人如已
      清償所借支票票款，則告訴人自然知悉應收回為擔保品之用之本票以及告訴人
      並未在原審法院民事庭所發本票准予強制執行之裁定時提出異議，足見告訴人
      亦對本票之真實並無疑問云云置辯。然而，告訴人丙○○已於原審法院審理時
      證述其於本案提出告訴前曾於支票債務清償後，多次向被告甲○○索還如附表
      二之本票，惟均經被告甲○○以將自行撕毀推託，即證人鄭瑞祥亦於偵、審中
      迭次證明確實曾見到告訴人向被告討還本票，惟被告稱已撕掉，因而二人發生
      爭吵等語（見台灣嘉義地方法院檢察署八十三年度偵字第三○○一號卷宗第十
      三頁背面至第十四頁、本院八十四年七月三十一日審判筆錄），足見告訴人所
      稱本非虛妄。
（七）況且，告訴人於收到原審法院民事庭所發上開本票裁定後，雖然未及向原審法
      院民事庭聲明異議，但在事後不久之八十三年六月十五日，即向台灣嘉義地方
      法院檢察署提出本案告訴，甚至在提出本案告訴之前，亦曾多方探問解決之道
      ，其中，亦包括本案被告甲○○原先委任之選任辯護人王清海律師（見原審法
      院六月十四日、六月二十六日審判筆錄，嗣王清海律師已解除委任），已據告
      訴人指述甚明，況被告甲○○亦於原審法院審判時坦承王清海律師亦係顧慮及
      此而解除委任（見原審法院八十四年六月二十六日審判筆錄），足見告訴人確
      曾積極尋求解決之途徑，並非如被告之選任辯護人所言對如附表一、二之本票
      其債權存否及真實性並無異議。雖然其不知應行對原審法院上開裁定及時提出
      異議，法律常識或有不足，然仍難逕以之即謂其已默認如附表一、二本票債權
      之真實。因而，被告及其選任辯護人所辯前開各語，亦不足取。
（八）經檢察官詢之被告甲○○有關如附表一、二之本票其上有關發票人之署名係何
      人所為，被告甲○○即答之均為告訴人所為（見台灣嘉義地方法院檢察署八十
      三年度偵字第三○○一號卷宗第四十三頁），而本票在告訴人丙○○交付予其
      收受後，被告甲○○即未再交他人保管（見八十五年二月十五日審判筆錄），
      惟查附表一所示之二張本票上「丙○○」之簽名，核與告訴人自承如前開四信
      合作社檢送支票十七紙告訴人丙○○之背書，經比對「丙○○」之筆跡，顯不
      相符，且附表一編號(1)之本票上「丙○○」之署押，經檢察官送請內政部警政
      署刑事警察局鑑定結果，認與丙○○慣常簽名（如與告訴人丙○○自承為其署
      名之附表二各紙本票）之字跡不相符，有該局刑鑑字第五六三六三號鑑驗通知
      在卷可按（見偵查卷第七十八頁），復檢察官又進而將附表一編號(1)、(2)之本
      票上，所載「丙○○」之簽名送請法務部調查局鑑定結果，亦認上開二紙本票
      上丙○○之簽名，筆劃線條多能重疊吻合，研判可能係描繪之字跡，至於該字
      跡出自何人手筆，因二份簽名均書寫緩慢、滯澀、顫抖，字跡欠自然，歉難進
      行比對鑑定，有該局（八四）陸（二）00000000號鑑定通知書一紙附
      卷足參（見偵查卷第一○○頁），由上開附表一所示二紙本票所載之「丙○○
      」署押既有滯澀、顫抖，欠自然而出於描繪之情形，顯非出於告訴人丙○○之
      筆跡無疑，況且以上開署押「筆劃線條多能重疊吻合」之情，更可見得該二紙
      本票上有關「丙○○」之署押，確係被告甲○○所書無誤。而被告甲○○偽造
      上開如附表一之本票二紙之後，旋即據之向原審法院提出聲請本票准許強制執
      行之裁定，足見其偽造之初，即意圖日後供行使之用甚明。
（九）被告甲○○雖然於歷次偵、審中皆另辯稱附表一所示之本票，以及附表二編號
      (5)、(6)所示之本票均係告訴人丙○○央其向他人借款而做為一同合夥開美容院
      所用，而出具之借款證明云云，然衡之告訴人丙○○自始即堅決否認曾與被告
      合資開設美容院一事，且被告甲○○聲請傳喚之證人賴春山亦於原審法院審理
      時結證證稱並未聽聞告訴人、被告二人間有何合夥經營美容院之事情或計畫（
      見原審法院八十四年八月十六日訊問筆錄），遑論告訴人有何請託被告代為借
      款之舉，且查依被告所稱借款時間係在八十一年十一月間，然上開本票上之發
      票日期卻各為八十二年五月五日、八十二年六月九日、八十二年六月十五日、
      八十二年八月十日，距離被告所稱借款日期遠甚，可見被告所辯，殊與常情不
      符，要難相信。而綜之上開四紙本票所載票面金額總計，合計共為五十二萬三
      千九百元，亦與被告於偵、審中所稱代告訴人丙○○所借項款之金額不符，堪
      認被告所辯上開合資經營美容院云云，顯係避就之詞，不值採信。
（十）被告雖於偵查中辯稱附表二編號(1)、(2)、(3)、(4)等本票係告訴人丙○○自八十
      一年十一月間至八十二年六月間所借現金五十六萬一千七百七十四元之憑證，
      並提出明細表一紙以為證明，然僅以上開本票其票面金額合計不過三十七萬一
      千九百九十元，與被告所稱丙○○借款金額並不相符之情，即證被告甲○○此
      部分所辯，已堪質疑；何況上開本票其發票日各為八十一年十二月二十一日、
      八十二年一月三日、八十二年四月二十日、五月五日（起訴書誤植為六月十日
      ），而被告甲○○所稱上開本票最後借款時間係在八十二年六月三十日，觀之
      上開日期之岐異，豈有被告甲○○於事前之八十二年五月五日即預知告訴人丙
      ○○必在其後之八十二年六月分再行借款之理？因之被告甲○○此部分所辯亦
      顯非實情，實不足取。
（十一）被告甲○○雖於原審法院審理時聲請原審法院傳喚證人侯永祥欲證明被告與
        告訴人確有合資經營美容院之事情云云，然經原審法院隔離被告訊問證人侯
        永祥，其究係如何知係上情時，其即答稱「甲○○告訴我他要與丙○○於光
        彩街我的房子開設妙妙理髮廳，『丙○○未告訴過我』」、「（光彩街妙妙
        理髮廳）是甲○○以口頭向我訂立租賃契約的」各語，而被告甲○○卻稱「
        ‧‧‧是丙○○向侯永祥說是我們二人要合夥經營該店。且房子是我與丙○
        ○共同承租」云云各詞（以上均見原審法院八十四年八月十六日審判筆錄）
        ，是以上開證人與被告甲○○所稱既多有扞格之處，證述內容是否真實已堪
        質疑；且審之其與被告甲○○誼屬姐弟，證詞亦難脫偏頗之嫌，故證人侯永
        祥之證詞，尚不足以做為有利於被告甲○○認定之依據。另被告所聲請傳喚
        之證人楊貴棗迭經原審法院多次傳喚均未到庭應訊，且依被告聲請傳喚之意
        旨，亦無非證明被告與告訴人間有所謂合資經營美容院之情事，惟此既經原
        審法院認定並非確實已如上述，是該證人已無庸傳喚，併此說明。
（十二）被告甲○○確持上開如附表一、二之本票，二度向原審法院民事庭聲請裁定
        准許強制執行，並且據之各向原審法院民事執行處聲請強制執行然嗣皆撤回
        上開強制執行，致未能拍賣丙○○之財產等情，並據原審法院調閱該院八十
        二年度票字第一五九一號、八十三年度票字第六九二號、八十三年度執字第
        一九三、第六五四號等案件之卷宗核閱確實。
（十三）被告辯稱告訴人向被告調借呂正雄名義，發票日八十二年六月三十日、面額
        十三萬零三百零九元之支票一紙，由告訴人持附表一編號(1)所示之同額本票
        交被告作為憑證；又另向被告調借呂正雄名義，發票日八十二年八月十五日
        、支票號碼二○五三六四號、面額二十萬元支票一紙，由告訴人持附表一編
        號(2)所示之本票一紙交被告作為憑證云云。然據嘉義市第四信用合作社函復
        本院稱：二○五三六四號支票面額為新台幣二萬元，非二十萬元，另面額十
        三萬零三百零九元支票未提出交換等情，此有該社八十五年八月十六日嘉四
        信總字第○五八號函附本院八十五年度上訴字第八五七號卷可按（見該卷第
        三十六頁、第三十七頁），足見被告上開辯解為虛偽，委無可採。
（十四）被告甲○○於本院前審辯稱：告訴人於八十二年五月五日向其借用呂正雄名
        義之第二○五三五一、二○五三五二、二○五三五三、二○五三五八號支票
        四紙面額合計十三萬五千三百元、到期日均為八十二年六月三十日，同時簽
        發附表一編號(1)所示本票交其收執等語（見上訴卷第六十二、六十三頁）。
        而依卷內支票影本所示，第二○五三五一、二○五三五二、二○五三五三、
        二○五三五八號支票之面額，分別為八萬五千元、三萬三千六百元、一萬一
        千七百元、五千元（見上訴卷第七十三頁至第七十六頁），四張合計固正如
        上訴人所言之十三萬五千三百元，惟其中二○五三五一號支票面額八萬五千
        元，其上有丙○○之背書，或可認為係被告借予丙○○之支票，然其他二○
        五三五二、二○五三五三、二○五三五八號支票三張上，並無丙○○之背書
        ，難認被告有將上開三張支票借予丙○○使用。上開二○五三六一、二○五
        三六二、二○五三六六號支票三張面額合計二十萬元，雖均有丙○○之背書
        ，然其中二○五三六一號支票面額七萬元，發票日為八十二年八月十五日，
        與附表二編號(5)所列本票金額、到期日相同，難認係附表一編號(2)所列借款
        金額一部分，且此部分又與前揭被告所稱告訴人向其借用二○五三六四號支
        票一紙，由告訴人持附表一編號(2)所示之本票一紙交被告作為憑證不符，顯
        見被告係以告訴人所借用並已清償及其他借予他人之併湊三張計二十萬元，
        以掩飾其偽造本票之犯行，是此部分被告所為辯解，亦非足採。
（十五）又前開四信合作社檢送告訴人背書已兌現之發票日八十二年八月十二日，面
        額七萬元，票號二○五二六一號之支票，經核與附表二編號(5)之本票到期日
        、金額相符，又前開檢送之發票日八十二年六月十五日，面額十二萬元，票
        號二○五三五四號之支票，經核與附表二編號(6)之本票發票日及金額相符，
        而前開告訴人調借之支票金額既經告訴人付兌現，是告訴人指稱被告未將作
        為擔保之本票被告未還給告訴人，而據以聲請裁定及執行，益足徵告訴人指
        述堪予採信。
（十六）綜上所述，告訴人丙○○所指被告甲○○確將如附表二因借用支票而交付之
        本票，在本票金額已清償後竟仍持本票聲請強制執行，以及其並未簽發、交
        付如附表一所示之本票，而被告甲○○卻意圖供行使之用而偽造之並持之向
本院民事庭行使而聲請准予核發強制執行之裁定各節，並非虛妄。被告前開
        所辯顯係事後卸責之詞，委無足採。本件事證已臻明確，被告犯行堪以認定
        。
三、核被告甲○○偽造如附表一所示之本票後，雖進而向原審法院民事庭承辦法官提
    出而取得准予強制執行之裁定，並經公訴人認此部分涉犯刑法第二百零一條第一
    項、刑法第三百三十九條第一項、第三項之罪云云，然查，偽造告訴人名義之本
    票，先持向第一審法院聲請本票次予制執行之裁定，再持該民事裁定據以聲請強
    制執行，嗣後因故而撤回執行之聲請，致未詐得價金。則被告以不實之第一審法
    院民事裁定聲請強制執行以詐取財物與偽造本票為二個不同之行為，因之公訴人
    所指，似有誤會。而被告同時偽造二紙告訴人丙○○為發票人之有價證券之行為
    ，被害法益僅有一個，為一罪（最高法院七十三年臺上字第三六二九號判例參照
    ）。而其偽造告訴人丙○○之署押為偽造有價證券之部分行為，而行使偽造有價
    證券之低度行為業為偽造有價證券之高度行為吸收，均不另論罪。又被告甲○○
    二度各如事實欄所示持如附表二所示之本票向原審法院民事庭聲請取得准許強制
    執行之裁定，未及執行告訴人之財產之行為，僅係預備詐欺而已，尚未達於著手
    之階段，不能論以詐欺罪。被告如上述所為二次分持如附表一、二之本票向本院
    聲請裁定准許強制執行，致原審法院不知情之承辦法官據之而登載於其等職務上
    製作之本院八十二年度票字第一五九一號、八十三年度票字第六九二號准許該本
    票金額及利息得為強制執行之舉，皆係另涉犯刑法第二百十六條、第二百十四條
    之行使使公務員登載不實罪，而二次犯行，時間緊接，手段及犯罪構成要件亦屬
    相同，顯亦係基於概括犯意所為，亦屬連續犯，應論以一罪並依法加重其刑。此
    外，被告甲○○所犯偽造有價證券、行使使公務員登載不實等罪間，各有方法、
    結果之牽連關係，茲從一重處斷後，應論以較重之意圖供行使之用，而偽造有價
    證券罪處斷。公訴人於起訴書內雖未敘及被告甲○○所犯刑法第二百十四條之罪
    ，惟此既經公訴人載明於起訴書上，復經原審法院及本院審理後發覺與上開已偽
    造有價證券罪、已經起訴之罪名有裁判上一罪之關係，已如前述，本院自得併予
    審究，附此說明。
四、原審以被告罪證明確，予以論罪科刑，固非無見，惟查：原判決事實欄記載：「
    呂甲○○為圖供行使之用，而同時偽造丙○○之署押，偽造附表一編號(1)、(2)所
    示之本票二紙」，理由欄則謂：「告訴人所稱附表二及被告所提出之本票－票號
    六一九六七、六一九七一、七六二二七（即附表一編號(1)之本票）、七六二二八
    、七六二二九、七六二三○、七六二五○、三二八九○八（即附表一編號(2)之本
    票）等均係其於借用支票時之擔保品，並非另外之借款等語，與事實相符，堪足
    採信」。其事實認定附表一編號(1)、(2)之本票係上訴人呂甲○○所偽造，理由則
    謂該二紙本票係告訴人丙○○於借用支票時之擔保品，顯相矛盾，有理由矛盾之
    違誤。（二）原判決係認定上訴人偽造告訴人名義之本票，先持向第一審法院聲
    請本票准予強制執行之裁定，再持該民事裁定據以聲請強制執行，嗣後因故而撤
    回執行之聲請，致未詐得價金。則被告以不實之第一審法院民事裁定聲請強制執
    行以詐取財物與偽造本票二個不同之行為，原判決認此部分為上訴人意圖供行使
    而偽造有價證券之目的，不另成立詐欺罪，即有判決不適用法則之違法。（三）
    原判決認定被告持不實之民事裁定向民事執行處聲請對丙○○強制執行，顯然已
    達於行使使公務員登載不實文書之程度，原判決漏未論列第二百十六條、二百十
    四條之行使公務員登載不實罪，亦有未洽。（四）為圖不法所有，以不實之本票
    向法院民事庭聲請取得本票准許強制執行之裁定，僅係預備詐欺而已，尚未達於
    著手之階段，不能論以詐欺罪。原判決理由謂「上訴人二度向第一審法院民事庭
    聲請取得准許強制執行之裁定後，未及執行告訴人財產之行為，顯然均已著手，
    惟未及達到其詐欺取財之目的，皆為未遂」云云，亦有未洽，被告上訴意旨，仍
    執陳詞，否認犯罪，固無理由，惟原判決既有可議，仍應由本院予以撤銷改判，
    爰審酌被告之素行、犯罪之手段、未及詐得財物、詐騙法院所生危害重大及犯罪
    後之態度等一切情狀，量處被告有期徒刑三年五月，附表一所示之本票二張，係
    被告所偽造，依刑法第二百零五條規定，宣告沒收。
五、公訴人認被告偽造如附表一所示之本票二張，並持之向原審法院聲請准予強制執
    行之裁定，並進而向該院民事執行處聲請查封告訴人財產之舉，另涉有詐欺未遂
    罪嫌乙節，惟如前述，被告此部分所為並不另構成詐欺罪，然因公訴人認被告此
    部分行為與前開有罪部分，有牽連犯裁判上一罪之關係，故不另為無罪之諭知。
據上論斷，應依刑事訴訟法第三百六十九條第一項前段、第三百六十四條、第二百九
十九條第一項前段、刑法第二百零一條第一項、第二百十六條、第二百十四條、第五
十五條、第二百零五條、罰金罰鍰提高標準條例第一條前段，判決如主文。
本案經檢察官許仲瑩到庭執行職務。
中    華    民    國      九十      年      九      月        廿七      日
                                  臺灣高等法院臺南分院刑事第六庭
                                      審判長法官  楊    明    章
                                            法官  顏    基    典
                                            法官  徐    宏    志
右正本證明與原本無異。
如不服本判決，應於判決送達後十日內向本院提出上訴狀，其未敘述理由者並應於提
出上訴狀後十日內向本院補提理由書（應附繕本)。
  法院書記官  李    梅    菊
中    華    民    國      九十      年      十      月          八      日
附錄：本判決論罪科刑法條：
刑法第二百零一條：意圖供行使之用，而偽造、變造公債票、公司股票或其他有價證
                  券者，處三年以上十年以下有期徒刑，得併科三千元以下罰金。


司法院資訊處製作；財團法人民間司法改革基金會備份。
